【裁判字號】    97,上易,3144
【裁判日期】    980225
【裁判案由】    詐欺
【裁判全文】
臺灣高等法院刑事判決                97年度上易字第3144號
上  訴  人
即  被  告  甲○○
上列上訴人因詐欺案件，不服臺灣臺北地方法院97年度易緝字第
72號，中華民國97年10月30日第一審判決（起訴案號：臺灣臺北
地方法院檢察署96年度偵字第22148號），提起上訴，本院判決
如下：
    主  文
上訴駁回。
    事  實
一、甲○○前因違反槍砲彈藥刀械管制條例案件，經台灣桃園地
    方法院以94年度桃簡字第371號判決判處有期徒刑5月確定，
    於民國94年8月10日易科罰金執行完畢。詎仍不知警惕，其
    為汎實國際有限公司（下稱汎實公司）之實際負責人，李振
    明與蔡政泰（原審另行審結）則為該公司業務人員，其等明
    知汎實公司主要業務係銷售提供禮儀服務之鴻運卡，並無保
    證代銷慈恩園靈骨塔位之能力，竟各別與負責人甲○○共同
    基於意圖為自己不法所有而詐取他人財物之犯意聯絡，由甲○○綜理汎實公司全部業務，並任由業務員李振明、蔡政泰
    以不實宣傳手法保證高價代銷慈恩園塔位，騙取不特定客戶
    以其等所有之慈恩園塔位換取汎實公司出售之鴻運卡。緣乙○○、丙○○夫妻先前透過李振明之介紹，購入頗多慈恩園
    靈骨塔位，李振明遂於94年8月中旬起至95年1月中旬某日止
    ，與甲○○共同基於意圖為自己不法所有之詐欺取財犯意聯
    絡，由李振明至乙○○、丙○○位於臺北市○○區○○街28
    4巷24弄64號5樓住處，向其等佯稱北投中和禪寺要搬遷，需
    要靈骨塔位，可趁此機會將其等投資之慈恩園靈骨塔位出售
    ，惟需先將靈骨塔位與汎實公司交換鴻運卡，即可以每個靈
    骨塔位新臺幣（下同）十三萬元之價格代為出售，致乙○○
    、丙○○陷於錯誤，先後於94年8月25日、同年10月26 日、
    95年1月12日辦理10個、120個、56個靈骨塔位過戶，實際上
    汎實公司並未找到買主，而將上開靈骨塔位過戶至該公司不
    知情之職員張文名下，之後李振明即離開汎實公司未繼續
    處理此事。而甲○○仍延續前開詐欺取財之集合犯意，於95
    年8月間改指派業務蔡政泰續與乙○○、丙○○接洽，蔡政
    泰明知泛實公司並未覓得客戶認購靈骨塔位，竟與甲○○共
    同基於意圖為自己不法所有而詐欺取財之犯意聯絡，於95年
    8月間至乙○○、丙○○夫妻上揭住處，對其等佯稱：有一
    慈善團體向汎實公司表示需要兩千個塔位，可趁此機會將其
    等手中之靈骨塔位出售，但須先將靈骨塔位與汎實公司交換
    鴻運卡，即可與汎實公司簽訂商品代銷合約書，由汎實公司
    保證於一定期限內以特定價格將換得之鴻運卡出售完畢，乙○○、丙○○夫婦仍信以為真，誤認汎實公司確有能力依約
    將靈骨塔位代銷完畢，遂於95年8月10日將20個慈恩園靈骨
    塔位過戶給汎實公司指定之不知情客戶曾李彩梅，而換取20
    份鴻運卡契約書，並由蔡政泰於95年8月20日代表汎實公司
    與乙○○簽訂商品代銷合約書，約定由汎實公司以每張鴻運
    卡13萬元之價格代為銷售前開乙○○換得之206張鴻運卡（
    連同李振明推銷之部分），嗣於95年9月底乙○○、丙○○
    夫妻打電話至汎實公司詢問代銷進度，該公司電話已成為空
    號，詢問蔡政泰其表示不知公司狀況，迄95年10月6日汎實
    公司亦未依約出售前開靈骨塔位並支付銷售代價，乙○○、
    丙○○始悉受騙。
二、案經乙○○、丙○○訴由臺北市政府警察局信義分局報告臺
    灣台北地方法院檢察署檢察官偵查起訴。
    理  由
壹、證據能力部分：
    按傳聞法則之重要理論依據，在於傳聞證據未經當事人之反
    對詰問予以核實，乃予排斥，惟若當事人已放棄對原供述人
    之反對詰問權，於法院審判時表明同意該等傳聞證據可作為
    證據，基於證據資料愈豐富，愈有助於真實發現之理念，並
    貫徹刑事訴訟法修法加重當事人進行主義之精神，確認當事
    人對於證據能力有處分權之制度，傳聞證據經當事人同意作
    為證據，法院認為適當者，亦得為證據。另當事人於調查證
    據時，對於傳聞證據表示「沒有意見」、「對於證據調查無
    意見」，而未於言詞辯論終結前聲明異議，應視為已有將該
    等傳聞證據採為證據之同意，此刑事訴訟法第159條之5定有
    明文。是以下所引證據，經本院當庭提示，檢察官、上訴人
    即被告均無意見，且未於言詞辯論終結前聲明異議，本院審
    酌該等證據作成之情況，認為適於為本件認定事實之依據，
    依刑事訴訟法第159條之5第2項規定，應具有證據能力，該
    得採為證據，合先說明。
貳、實體部份
一、上訴人即被告甲○○經合法傳喚，無正當理由未到庭應訊，
    其於原審審理時及本院準備程序中固承認其為汎實公司實際
    負責人，有僱用李振明、蔡政泰為該公司業務員，並指派其
    等與告訴人丙○○夫妻接洽，知悉告訴人丙○○夫妻有以一
    個靈骨塔位交換一張鴻運卡之事，其並指示將換得之靈骨塔
    位過戶至公司職員張文名下，李振明離職後其指派蔡政泰
    承接相關業務，蔡政泰亦招攬告訴人丙○○夫妻以塔位交換
    鴻運卡，之後汎實公司於95年間因週轉不靈結束營業之事實
    ，惟否認有何詐欺取財之犯行，辯稱：汎實公司只是推銷鴻
    運卡，並未保證代銷慈恩園之靈骨塔位，李振明、蔡政泰向
    告訴人丙○○夫妻保證代銷，都是業務員個人行為，與其無
    關，況且鴻運卡所約定之服務項目，至今仍持續中云云。經
    查：
（一）汎實公司業務員李振明陳稱：告訴人夫妻說塔位賣不出去
      ，要我幫忙，我就找到汎實公司，汎實公司之職員張誌忠
      、薛富中說要配合北投中和禪寺遷移，說要把塔位辦過戶
      換鴻運卡，再由汎實公司以13萬元之價格賣出等語（96
      年度偵字第1008號卷第49、128頁背面）。蔡政泰於偵查
      及原審審理時供稱：我去告訴人夫妻家中向其等買20個靈
      骨塔，我以鴻運卡跟告訴人夫妻交換，當時預定在95年中
      秋節與告訴人夫妻結算，但95年10月初因為老闆甲○○經
      營不善，所以就結束營業。95年8月間甲○○指示伊與告
      訴人夫妻接洽，公司說可以用一個塔位換一個鴻運卡契約
      ，再委售鴻運卡，鴻運卡售價是7萬元左右，我跟告訴人
      夫妻說可以賣到8萬多到11、12萬之間，同年8月20日有跟
      告訴人夫妻簽商品代銷合約書，是因為汎實公司拿鴻運卡
      與告訴人夫妻交換塔位，所以我們要幫告訴人夫妻賣出鴻
      運卡才換現金給告訴人夫妻，簽合約時有承諾如果賣不出
      去可以再換回塔位，有約定期限，但後來公司收掉了。伊
      並自承未向公司確認是否確有慈善團體需要兩千個塔位，
      是公司這樣表示，伊就這樣跟告訴人夫妻說等語（同上偵
      查卷第127至128頁，原審卷卷第38頁、75頁背面）。核與
      告訴人丙○○夫妻指證因汎實公司之業務員李振明、蔡政
      泰陳稱誤認汎實公司可保證以高價代銷慈恩園靈骨塔位，
      因此受騙而持塔位交換汎實公司銷售之鴻運卡等情相符，
      此外，復有慈恩園寶塔誠業股份有限公司96年2月26日慈
      字第96005號函文所附之丙○○、乙○○轉移靈骨塔位清
      單明細、權狀讓渡申請書、慈恩園寶塔永久使用權狀、告
      訴人乙○○與汎實公司簽訂之鴻運卡契約書、告訴人乙○○於95年8月20日與汎實公司簽立之商品代銷合約書各一
      份附卷為憑（96年度偵字第1008號卷第132至272、26至28
      頁），是告訴人丙○○夫妻確因被告李振明、蔡政泰表示
      汎實公司可代銷靈骨塔位，且有北投中和禪寺及慈善團體
      需要數千個塔位，及被告蔡政泰復簽約保證於95年10 月6
      日前將其等委託代銷之塔位出售完畢，方陷於錯誤同意將
      其等所有之慈恩園靈骨塔位過戶給汎實公司指定之人，應
      可確認。
（二）又告訴人為確認是否確有所謂鉅量靈骨塔需求，曾前往汎
      實公司詢問，該公司職員薛富中，亦為同樣之陳述，亦據
      證人即告訴人夫妻於原審證述甚詳（見原審卷第43頁），
      再參酌告訴人乙○○於95年8月20日與汎實公司簽訂之商
      品代銷合約書屬於定型化格式，內容規範之制式條款即不
      特定客戶委託汎實公司代銷鴻運卡等契約，泛實公司可以
      託售價格收百分之十之管銷費用，委託期限為3個月，有
      前揭合約書一份在卷可稽，佐以證人蔡政泰於原審審理時
      證稱上述代銷合約書是在汎實公司拿的，公司章放在櫃臺
      小姐那邊，有跟客戶簽合約就可以自己蓋章等語（原審卷
      97 年10月2日審判筆錄第6頁），可知以鴻運卡換取靈骨
      塔後，再騙客戶會將鴻運卡以高價代銷出去，實為汎實公
      司慣常所為之經營手法。而業務員既可任意向櫃臺小姐索
      取公司章簽立上開形式之商品代銷合約書，益見被告甲○○係與業務員基於共同詐騙客戶之犯意聯絡，任由業務員
      與客戶為各項代銷保證業務，故被告甲○○辯稱保證代銷
      為業務員個人行為，與其無關云云，尚難採信。
（三）告訴人所有之120個靈骨塔位係過戶給汎實公司職員張
      文，張文在公司僅係從事清潔工作之工讀生，其有依被
      告甲○○之指示至慈恩園辦理塔位過戶手續，辦完後要領
      權狀交給被告甲○○，汎實公司一開始是在賣鴻運卡，後
      來也有在兼賣靈骨塔位並辦理過戶，公司實際負責人一直
      都是被告甲○○等情，業經證人張文於檢察官偵訊時具
      結證述明確（96年度偵字第1008號卷第302至303頁），足
      見汎實公司確以可高價代銷靈骨塔或鴻運卡方式，誘騙消
      費者持靈骨塔換取鴻運卡，惟該公司實際上並未覓得靈骨
      塔之買主，僅將靈骨塔位過戶給公司職員以供被告甲○○
      運用。再被告蔡政泰以鴻運卡向告訴人丙○○夫妻換得之
      慈恩園20個靈骨塔位，係過戶給案外人曾李彩梅，有前揭
      慈恩園寶塔誠業股份有限公司函覆之乙○○、丙○○轉移
      靈骨塔位清單明細一份在卷可參（96年度偵字第1008號卷
      第137頁），而證人曾李彩梅於偵訊時證稱：95年8月10日
      並未購買20個靈骨塔位，是91年間購買120個靈骨塔位，
      94年間汎實公司人員說要幫忙賣塔位，所以將權狀交給他
      ，但他之後沒有將塔位還給我，我委託律師處理後，他答
      應把塔位還給我，前揭塔位就是他退還給我的塔位等語（
      同上卷第291頁）。可見告訴人夫妻嗣後過戶之二十個塔
      位，亦非出售給慈善團體，而係作為汎實公司業務人員返
      還其他客戶所用，由此益見汎實公司對客戶佯稱慈善團體
      需要塔位，可代銷塔位云云，顯然不實。況汎實公司職員
      李振明、蔡政泰、薛富中等人既分別向告訴人夫妻表示北
      投中和禪寺、慈善團體需要上千個塔位等語，意指汎實公
      司確有能力將靈骨塔位高價代銷，參酌一個靈骨塔位之售
      價約在10萬元左右，上千個塔位數量非少，汎實公司業務
      員既對客戶為上開宣傳，自應詳盡查證之義務。惟上述職
      員均稱公司並未提供相關資料佐證市面上有該等需求，其
      等亦未自行求證，益徵其等自始即圖以不實詐術欺騙客戶
      ，誘使其等將靈骨塔位過戶給汎實公司所屬人員無誤。原
      審共同被告蔡政泰於被告甲○○到案後，於原審固以證人
      身分到庭作證，但伊證述慈善團體需要二千個塔位是從葬
      儀社同業聽來，不是在汎實公司聽到，保證代銷係伊個人
      行為等情，顯與被告甲○○到案前，伊於檢察官偵訊及原
      審審理時證述之情節不符，復徵之，汎實公司業務員李振
      明，薛富中亦均分別向告訴人夫妻表示北投中和禪寺、慈
      善團體需要上千個塔位等語，業經查明屬實，則顯見證人
      蔡政泰事後翻異之詞，應係迴護被告甲○○之詞，不足採
      信。則被告甲○○辯稱各項事務均由業務員自行處理云云
      ，自不足採。至被告辯稱汎實公司雖結束，但鴻運卡約定
      之服務項目仍持續依約履行一節。按本案所非難乃被告謊
      稱能代為銷售塔位，而以價值較低之服務性鴻運卡與告訴
      人交換，嗣後非僅未售出塔位，且將部分塔位過戶給汎實
      公司之其他客戶以抵償所積欠之塔位，隨後公司結束營業
      ，即不再聞問，凡此已足證明被告詐欺之犯行，自不因鴻
      運卡尚有若干服務功能，即解免罪責，被告此部份所辯，
      亦無法據為有利之認定。
（四）綜上，被告甲○○所辯，應係卸責之詞，不足採信，本件
      事證明確，被告之犯行堪以認定。
二、核被告甲○○所為，係犯刑法第339條第1項之詐欺取財罪。
    其與汎實公司職員李振明、蔡政泰間各有犯意聯絡與行為分
    擔，應為共同正犯。又其利用不知情之職員張文協助辦理
    靈骨塔過戶事宜，係屬間接正犯。再被告自94年8月中旬起
    至95年8月下旬，分別指示被告李振明、蔡政泰對告訴人夫
    妻為詐騙行為，係在密切接近之一定時、地持續實行，依照
    社會通念，於客觀上符合一個反覆、延續性之行為觀念，於
    刑法評價上，應僅成立一罪，即所謂之「集合犯」（此有最
    高法院95年度台上字第1079號判決意旨可資參照）。至被告
    李振明雖提及汎實公司尚有職員張誌忠、薛富中等人，惟本
    案尚乏相關證據證明其等亦有犯意聯絡或行為分擔，故不論
    以共犯。再被告甲○○有如事實欄所載之犯罪科刑執行情形
    ，有本院全國前案紀錄表一份在卷可查，其於有期徒刑執行
    完畢後，5年以內故意再犯本件有期徒刑以上之罪，為累犯
    ，應依刑法第47條第1項規定加重其刑。
三、原審適用刑事訴訟法第299條第1項前段，刑法第28條、第33
    9條第1項、第47條第1項，刑法施行法第1條之1之規定，並
    審酌被告甲○○正值壯年，不思以正當途徑賺取金錢，反以
    詐騙方式向年老之告訴人夫妻詐取財物，且詐取之靈骨塔位
    數量不少，價值匪淺，又被告甲○○係汎實公司實際負責人
    ，參與犯罪程度較深，到案後又飾詞狡辯，並無誠意與告訴
    人夫妻和解，犯後態度不佳等一切情狀，量處有期徒刑1年
    2月。又中華民國96年罪犯減刑條例於96年6月15日通過，並
    自96年7月16日開始施行，查被告甲○○之犯罪行為係在96
    年4月24日以前所為，且經本院宣告有期徒刑1年2月以下之
    刑，而無前述條例第3條規定不予減刑之情形，合於減刑之
    條件，應依該條例第2條第1項第3款規定減其刑期為有期徒
    刑7月。經核其認定事實、適用法律及量處刑期均為妥適，
    被告上訴意旨仍執陳詞，辯稱係業務員個人行為與伊無關，
    指摘原審未詳為調查，逕為被告有罪之判決，並無理由，其
    上訴應予駁回。
四、退併辦部分:
（一）移送併辦意旨另略以: 被告甲○○係在汎實國際有限公司
      （下稱汎實公司）任職之業務員，與同案被告林宥馨夥同
      蔡政泰，共同基於意圖為自己不法之所有之概括犯意，於
      民國95年5月某日，由自稱係台灣仁本業務員之蔡政泰至
      林淑貞住所，得知林淑貞有慈恩園塔位1組30個、個人塔
      位45個，即向林淑貞表示可為林淑貞處理塔位代銷事宜，
      並佯稱：可以代賣塔位，惟需配合生前契約，也就是仁本
      公司之仁本卡，即過世喪葬之程序由他們處理，並承諾會
      在1年內，代銷生前契約完畢云云，致林淑貞陷於錯誤，
      將林淑貞名下75個慈恩園塔位權狀正本交付蔡政泰，且總
      共購買40張仁本卡，計新台幣（下同）264萬元，林淑貞
      即交付同額支票2張交由蔡政泰攜回，支票如期兌現，於
      95年（檢察官誤載為94年）6月、7月間，蔡政泰復對林淑
      貞佯稱：因契約內容有變更，需變更成汎實公司之鴻運卡
      ，一樣40份云云，林淑貞信以為真，將先前所取得仁本公
      司發行之仁本卡40份，交付蔡政泰，換取汎實公司發行之
      鴻運卡，在屆期約一年後，於96年初林淑貞詢問蔡政泰所
      允稱之一年內可代售塔位乙事，蔡政泰回稱慈恩園的塔位
      不好販售，又再佯稱：需再買他們合作的法堤公司的法堤
      卡30份，因買賣生前契約要信託，就是要再買法堤卡云云
      ，林淑貞陷於錯誤交付165萬，又交付支票2張，並如期兌
      現，嗣因蔡政泰未如期履行代售承諾，且將林淑貞所有塔
      位75個均己過戶至甲○○名下，始悉受騙。因指被告此部
      分之犯行與本案業經起訴部分為連續犯關係，屬於裁判上
      一罪，為法律上同一案件，移送本院併案審理。
（二）按刑法業於94年2月2日修正公布，95年7月1日施行，修正
      後刪除刑法第56條關於連續犯之規定，將連續數行為而犯
      同一之罪名者以一罪論之規定，修正為連續數行為應分論
      併罰。查移送併辦之被告等人自95年5月間起，至96年初
      對告訴人林淑貞為詐騙行為，係在密切接近之一定時、地
      持續實行，依社會通念，於客觀上符合一個反覆、延續性
      之行為觀念，於刑法評價上，應僅成立一罪，即所謂之「
      集合犯」，而該犯行持續至96年初，即連續犯之規定刪除
      併施行後，揆諸前揭說明，自與業經起訴之犯行分論併罰
      ，而無連續犯裁判上一罪關係可言，當非起訴之效力所及
      ，本院無從併案審理，應退由檢察官另行偵查處理。
五、被告經合法傳喚無正當理由不到庭，爰不待其陳述，逕為判
    決。
據上論斷，應依刑事訴訟法第368條、第371條，判決如主文。
本案經檢察官沈世箴到庭執行職務。
中    華    民    國    98    年    2    月  25      日
                  刑事第八庭    審判長法  官  鄭文肅
                                      法  官  蔡光治
                                      法  官  劉嶽承
以上正本證明與原本無異。
不得上訴。
                                      書記官  魏淑娟
中    華    民    國    98    年    2    月    25    日


司法院資訊處製作；財團法人民間司法改革基金會備份。
